【裁判字號】    94,訴,247
【裁判日期】    950804
【裁判案由】    分割共有物
【裁判全文】
臺灣苗栗地方法院民事判決               94年度訴字第247號
原      告  丁○○
            乙○○
                        號
共      同
訴訟代理人  羅秉成律師
複  代理人  曾能煜律師
            魏順華律師
被      告  戊○○
訴訟代理人  丙○○
被      告  甲○○
                        號
上列當事人間請求分割共有物事件，本院於民國95年7 月21日言
詞辯論終結，判決如下：
    主  文
兩造共有坐落苗栗縣苑裡鎮○○段貓盂小段六八五地號土地依下
列方法分割：如附圖所示標示六八五─一八（面積六六平方公尺
）、六八五─一九（面積三四七平方公尺）部分土地分歸原告乙○○所有；標示六八五─二三（面積五九五平方公尺）、六八五
─二四（面積九平方公尺）部分土地分歸原告丁○○所有；標示
六八五─二二（面積三一三平方公尺）、六八五─二六（面積八
平方公尺）部分土地分歸被告甲○○所有；標示六八五─二一（
面積三三九平方公尺）部分土地分歸被告戊○○所有；標示六八
五─二０（面積五四平方公尺）部分土地由原告乙○○、丁○○
及被告甲○○按應有部分各三分之一維持共有；標示六八五（面
積一八四平方公尺）部分土地由被告甲○○、戊○○按應有部分
各二分之一維持共有；標示六八五─二五（面積十六平方公尺）
部分土地由兩造按應有部分各四分一維持共有。
訴訟費用由原告丁○○負擔一九三一分之六二六，餘由原告乙○○及被告甲○○、戊○○各負擔一九三一分之四三五。
    事實及理由
一、原告起訴主張：坐落苗栗縣苑裡鎮○○段貓盂小段685 地號
    土地（以下簡稱系爭土地）為兩造所共有，原告丁○○之應
    有部分為1931分之626 ，原告乙○○及被告甲○○、戊○○
    之應有部分均為1931分之435 ，系爭土地既無法令限制不許
    分割情事，亦無因使用目的有不能分割之情形，且兩造就系
    爭土地亦未訂有不分割之契約，惟兩造就分割方法則未能獲
    致協議，為此訴請准予分割如主文第1 項所示等語。被告則
    以同意分割，並同意以如主文第1 項所示之分割方法予以分
    割等語，資為抗辯。
二、本件系爭土地為兩造分別於62年11月6 日及同年月16日因贈
    與而共有，原告丁○○之應有部分為1931分之626 ，原告乙○○及被告甲○○、戊○○之應有部分均為1931分之435 ，
    系爭土地既無法令限制不許分割情事，亦無因使用目的有不
    能分割之情形，且兩造就系爭土地亦未訂有不分割之契約，
    惟兩造就分割方法則未能獲致協議之事實，為兩造所不爭執
    ，並有原告所提土地登記謄本1 件附卷可憑，堪信為真實。
    另系爭土地為都市計畫區土地，有苗栗縣通霄地政事務所95
    年3 月23日通地二字第0950001808號函（詳卷第144 頁）附
    卷可稽，是雖其地目為田，惟既非農業發展條例第3 條第11
    款所指耕地，其分割自不受農業發展條例之限制。從而，原
    告依民法第824 條第2 項規定，訴請以判決分割系爭土地，
    於法即無不合，應予准許。
三、次按裁判上如何定共有物分割之方法，除應斟酌當事人之聲
    明、共有物之性質、共有人之意願、利害關係、經濟效用及
    全體共有人之利益等公平決之外，並不受任何共有人主張之
    拘束，法院為顧及全體共有人所得利用之價值等情形，本有
    自由裁量之權（最高法院82年度台上字第1990號裁判亦同此
    見解）。經查，系爭土地如附圖標示686 ─24（面積9 平方
    公尺）部分土地有原告丁○○所有建物平台坐落其上，標示
    685 ─26（面積8 平方公尺）部分土地有被告甲○○所有建
    物平台坐落其上，標示685 ─18（面積66平方公尺）部分土
    地有原告乙○○所有建物、平台坐落其上，標示685 ─20（
    面積54平方公尺）部分土地為原告乙○○、丁○○及被告甲○○現通行之道路，其餘部分均為休耕之田地等情，業據本
    院至現場勘驗明確，並囑託苗栗縣通霄地政事務所派員實施
    測量，有勘驗筆錄、照片及複丈成果圖在卷可參。又兩造於
    言詞辯論期日均陳明願依如附圖所示分割方法予以分割，並
    於各自分得土地內如附圖所示虛線範圍部分土地，各自以自
    己之費用施作田埂，另如附圖所示標示685 ─25（面積16平
    方公尺）預為水道部分土地，則由兩造共同施作內溝30公分
    、溝壁4 吋之灌溉溝渠，施作費用由兩造平均分擔等情，有
    本院95年5 月18日言詞辯論筆錄在卷可按（詳卷第198 、19
    9 頁）。是本院審酌系爭土地之地形、共有物之價值、使用
    現狀、分割後之經濟效用及公平原則並兩造各所陳之意願，
    定分割方法如主文第1 項所示。
四、末按因共有物分割、經界或其他性質上類似之事件涉訟，由
    敗訴當事人負擔訴訟費用顯失公平者，法院得酌量情形，命
    勝訴之當事人負擔其一部，民事訴訟法第八十條之一定有明
    文。本件既係因共有物分割涉訟，核其性質，兩造本可互換
    地位，則原告提起本訴雖依法有據，然被告之應訴又係法律
    規定所不得不然，是本院認應由兩造依比例平均分擔訴訟費
    用較為允洽，爰依職權判決如主文第2項所示。
五、據上論結，本件原告之訴為有理由，依民事訴訟法第80條之
    1，判決如主文。
中    華    民    國    95    年    8     月    4     日
                  民事庭法  官  王萬金
以上正本係照原本作成。
如對本判決上訴，須於判決送達後20日內向本院提出上訴狀。
                        書記官  劉碧雯
中    華    民    國    95    年    8     月    4     日


司法院資訊處製作；財團法人民間司法改革基金會備份。
